【裁判字號】    98,重訴,217
【裁判日期】    990223
【裁判案由】    給付地租等
【裁判全文】
臺灣臺北地方法院民事判決             98年度重訴字第217號
原      告  乙○○○○○○○○.
法定代理人  甲○○
訴訟代理人  卓忠三律師
            陳玉民律師
            李珮琴律師
被      告  戊○○
            丙○○
            丁○○原名趙思怡.
            北碇資源開發股份有限公司
兼  法  定
代  理  人  己○○
共      同
訴訟代理人  徐紹鐘律師
            莊秀銘律師
            甘義平律師
上列當事人間請求給付地租等事件，本院於民國99年2月2日言詞
辯論終結，判決如下﹔
    主      文
原告之訴及假執行之聲請均駁回。
訴訟費用由原告負擔。
    事實及理由
甲、程序方面：
一、按民事訴訟法第40條第3 項所謂非法人團體，必須由多數人
    所組成，並須有一定之組織、名稱、目的、事務所或營業所
    、獨立之財產及設有對外代表團體之管理人或代表人，始足
    當之（最高法院71年度臺上字第3517號判決參照）。又臺灣
    之神明會，乃係多數特定人（信徒或稱會員）集資購置財產
    所組成，以祭祀特定神明為主要目的之非法人團體，依民事
    訴訟法第40條第3 項規定，其設有代表人或管理人者，有當
    事人能力，得於民事訴訟程序上，以自己之名義起訴或被訴
   （最高法院89年度臺上字第1079號判決、87年度臺抗字第131
    號裁定參照）。查原告乙○○○○○○○○設於臺北市○○
    街18 4號，係由該會會員集資購置財產所組成，以祭祀天上
    聖母為目的所設立，原設有管理人杜文源、甲○○、杜清祥
    ，並於民國97年6月6日變更管理人為杜文源、甲○○，嗣杜
    文源於98年3 月17日死亡，僅餘甲○○為管理人，此有臺北
    市松山區公所97年6月6日函附管理人變動名冊、除戶戶籍謄
    本附卷可稽（見本院第1卷第205至207頁、第242頁）。且臺
    北市○○區○○段7小段618地號土地（下稱系爭土地）乃以
    乙○○○○○○○○名義登記之，此有土地所有權狀在卷可
    稽（見本院第1卷第14頁）。依前開說明，本件原告與非法
    人團體要件相符，自有當事人能力，合先敘明。
二、按訴狀送達後，原告不得將原訴變更或追加他訴。但請求之
    基礎事實同一者、或擴張或減縮應受判決事項之聲明者、或
    不甚礙被告之防禦及訴訟之終結者，不在此限。民事訴訟法
    第255條第1 項第2、3、7款分別定有明文。本件原告起訴時
    聲明：(一)被告戊○○、丙○○、丁○○、北碇資源開發股份
    有限公司（下稱北碇公司）及己○○等人應將坐落臺北市○○區○○段7小段618地號土地上，門牌號碼為臺北市○○區
    ○○路4段727號，登記，面積123.05平方公尺之建物拆除，
    並將系爭土地返還原告。(二)被告戊○○、丙○○、丁○○、
    北碇公司及己○○等人應自民國97年1月1日起至返還系爭土
    地之日止，依系爭土地全部面積，以每平方公尺之當年期公
    告地價年息5%計算之不當得利金額，按年連帶給付原告。(三)
    原告願供擔保，請准宣告假執行。嗣於本院審理期間，原告
    曾於97年11月3 日準備程序期日當庭撤回對被告己○○之請
    求（見本院第1卷第129頁反面），又於98年6 月29日、98年
    12月24日具狀追加對被告己○○之請求及變更聲明，並聲明
    ：(一)被告戊○○、丙○○、丁○○、北碇公司應將坐落臺北
    市○○區○○段7小段618地號土地上，門牌號碼為臺北市○○區○○路4段727號，如複丈成果圖斜線所示部分，登記面
    積137.05平方公尺之建物各依其應有部分、及面積1.76平方
    公尺之違建部分，全部拆除，並將系爭土地返還原告。(二)被
    告己○○應給付原告自91年1月1日起至97年4月7日止，共計
    新臺幣（下同）4,783,220 元，及依附表所示每年度租金之
    最後應給付日之翌日起，至清償日止，按週年利率5%計算之
    遲延利息。(三)被告戊○○、丙○○、丁○○、北碇公司等人
    應連帶給付原告，自97年4月8日起至返還系爭土地之日止，
    依系爭土地全部面積當年度總申報之地價年息5%計算相當於
    不當得利之金額，及自起訴狀繕本送達翌日起至清償日止，
    按年息5%計算之利息。(四)被告己○○應給付原告，自97年 4
    月8 日起至返還系爭土地之日止，依系爭土地全部面積當年
    度總申報之地價年息5%計算相當於不當得利之金額，及自起
    訴狀繕本送達翌日起至清償日止，按年息5%計算之利息。(五)
    上開第(三)、(四)項如有任一被告為給付時，其他被告於其給付
    範圍內，免除責任。(六)願供擔保，請准宣告假執行。核原告
    所為訴之變更、追加，非唯請求之基礎事實同一、擴張或減
    縮應受判決事項之聲明，與原訴間具有共同性，而就原請求
    之訴訟及證據資料，於審理繼續進行在相當程度範圍內具有
    一體性，得期待於後請求之審理予以利用，亦無礙被告之防
    禦及訴訟之終結，是其所為訴之變更與追加，核與上開規定
    相符，應准許之，併此說明。
乙、實體方面
一、原告起訴主張：
    系爭土地為原告所有，其上建物即門牌號碼為臺北市○○區
    ○○路4段727號之房屋（下稱系爭房屋），為被告己○○於
    80年1月1日向訴外人楊沈惠津、楊金和買受，買受時亦同時
    承受楊沈惠津、楊金和與原告之租賃契約，並與原告就系爭
    土地成立之不定期租賃契約，約定租金係按系爭土地申報地
    價年息5% 計付，且當年度之租金應於次年1月份給付（即應
    於1 月31日前給付）。嗣系爭房屋於92年3月6日辦理建物所
    有權第1 次登記，被告己○○依其與楊沈惠津、楊金和買賣
    契約第5 條約定，指定由被告戊○○、丙○○、丁○○及訴
    外人趙嘉伶（已更名為趙嘉翎）、趙婉貞、趙紹傑登記為所
    有權人，應有部分各為l/6 ，其中趙嘉伶、趙婉貞、趙紹傑
    復於95年8月21日以買賣為原因，將其等之應有部分共1/2移
    轉登記予被告北碇公司所有，而被告戊○○、丙○○、丁○○再於98年5月25日將其所有權共1/2售予訴外人洪錦榮。查
    被告己○○為系爭房屋之實際使用人，僅借名登記於其他被
    告名義上，且被告及趙嘉伶、趙婉貞、趙紹傑出售系爭房屋
    應有部分所有權時，並未依民法第426條之2 及土地法第104
    條規定，以書面通知原告行使優先承買權，其所有權移轉登
    記不得對抗原告，是被告己○○仍為系爭土地租賃契約之承
    租人，其與原告間之租賃契約，自未隨同房屋一併移轉於其
    餘被告。詎被告己○○自9l年起即未給付系爭土地之租金，
    且被告己○○積欠租金總額已達2 年以上之租額，原告乃分
    別於97年3月19日催告被告己○○於文到7日內給付租金，但
    被告己○○仍置之不理，原告遂先後於97年4月7日、97年 7
    月3 日通知被告己○○終止系爭房屋之租賃契約。是被告己○○已無權繼續使用系爭土地，而系爭房屋登記名義人即被
    告戊○○、丙○○、丁○○及北碇公司，亦屬無權占有，爰
    依民法第767 條請求被告戊○○、丙○○、丁○○及北碇公
    司拆除系爭房屋，並將系爭土地返還原告，並依租賃契約及
    民法第439 條之規定請求被告己○○給付原告自91年1月1日
    起至97年4月7日止，共計4,783,220 元之租金。復依民法第
    l79 條、第292條準用第273條之規定，請求被告自97年4月8
    日起按年連帶給付原告相當於租金之不當得利等語。並聲明
    ：(一)被告戊○○、丙○○、丁○○、北碇公司等應將坐落系
    爭土地上，門牌號碼為臺北市○○區○○路4段727號，如複
    丈成果圍斜線所示部分，登記面積137.05平方公尺之建物各
    依其應有部分、及面積1.76平方公尺之違建部分，全部拆除
    ，並將系爭土地返還原告。(二)被告己○○應給付原告自91年
    1月1日起至97年4月7日止，共計4,783,220 元，及依附表所
    示每年度租金之最後應給付日之翌日起，至清償日止，按週
    年利率5%計算之遲延利息。(三)被告戊○○、丙○○、丁○○
    、北碇公司等人應連帶給付原告，自97年4月8日起至返還系
    爭土地之日止，依系爭土地全部面積當年度總申報之地價年
    息5%計算相當於不當得利之金額，及自起訴狀繕本送達翌日
    起至清償日止，按年息5%計算之利息。(四)被告己○○應給付
    原告，自97年4月8日起至返還系爭土地之日止，依系爭土地
    全部面積當年度總申報之地價年息5%計算相當於不當得利之
    金額，及自起訴狀繕本送達翌日起至清償日止，按年息5%計
    算之利息。(五)上開第(三)、(四)項如有任一被告為給付時，其他
    被告於其給付範圍內，免除責任。(六)願供擔保，請准宣告假
    執行。
二、被告辯稱：
    被告己○○係於80年1月1日以14,700,000元向楊沈惠津、楊
    金和買受系爭房屋後，始向原告承租系爭土地使用，而屬租
    地建屋契約。嗣被告己○○將系爭房屋所有權移轉予被告戊○○、丙○○、丁○○及訴外人趙嘉伶、趙婉貞、趙紹傑等
    6人，並於92年3月6日辦理建物所有權第一次登記，該6人始
    取得系爭房屋之所有權應有部分各1/6 。至被告北碇公司則
    係95年8 月2l日方買受趙嘉伶、趙婉貞、趙紹傑之應有部分
    而取得系爭房屋所有權應有部分1/2 。而原告與被告己○○
    間系爭土地之租賃契約，亦分別輾轉由被告戊○○、丙○○
    、丁○○及被告北碇公司承受。因此，被告戊○○、丙○○
    、丁○○自92年3月6日起、被告北碇公司自95年8 月21日起
    ，方有給付系爭土地租金之義務。又原告於97年3 月24日催
    告被告北碇公司給付租金時，當時被告北碇公司尚未積欠租
    金達2年以上，況被告北碇公司就其應給付自95年8月21日起
    至97年8月20日止之租金683,502元，已於97年8月1日匯入原
    告帳戶，且被告戊○○、丙○○、丁○○應給付自95年1月1
    日起至96年12月31日止之租金，亦已於97年8月1日以被告北
    碇公司名義匯入原告帳戶。至被告戊○○、丙○○、丁○○
    應給付自92年3月6日起至94年12月31日止之租金，則因原告
    未依其與被告己○○於80年2 月12日所簽訂合建契約（下稱
    系爭合建契約）之約定，將坐落臺北市○○區○○段7 小段
    609 至618、620、622至624地號等l4筆土地（下稱系爭l4筆
    土地）移轉予被告己○○所有，致合建進度受阻，使被告己○○每年受有利息損失872,780元，己○○已於97年3月31日
    將其對原告之損害賠償債權與原告對於被告戊○○、丙○○
    、丁○○之租金債權抵銷，而以第三人清償之方式代為清償
    。退步言之，縱被告己○○上開清償方式未生第三人清償之
    效力，然被告己○○已將上開損害賠償債權讓與被告戊○○
    、丙○○、丁○○，且於97年3 月31日即已函知原告，被告
    戊○○、丙○○、丁○○並以上開損害賠償債權與原告之租
    金債權抵銷，是原告對被告戊○○、丙○○、丁○○前開期
    間之租金債權應已消滅。
  (二)又原告對於被告己○○91年、92年之租金債權，原告於92年
    1月及93年1月間即得請求給付，自此算至97年1月及98年1月
    間，均因5年之消滅時效完成，被告己○○自得拒絕給付。
    準此，本件被告既未積欠原告任何租金，原告自不得終止系
    爭租約，被告亦無不當得利可言。何況被告丁○○亦未收受
    原告催繳租金之通知，是原告自不得依民法第440 條之規定
    終止系爭租約。再退步言之，縱原告得終止系爭租約，被告
    有拆屋還地及給付不當得利之義務，但倘准許原告之請求為
    假執行之宣告，被告勢必遭受不能回復之損害，故爰請駁回
    原告假執行之聲請。又被告戊○○、丙○○、丁○○、被碇
    公司係按應有部分占有使用系爭房屋，並無不可分之性質，
    原告請求被告戊○○、丙○○、丁○○、北碇公司連帶給付
    ，實無理由。再被告己○○非系爭房屋所有權人，且原告與
    被告己○○或與被告戊○○、丙○○、丁○○、北碇公司間
    ，並未同時存在各別不同之法律關係，是被告間並無不真正
    連帶關係。此外，被告戊○○、丙○○、丁○○確有受讓被
    告己○○對原告之損害賠償債權，爰與原告就本件之租金債
    權抵銷等語置辯。並聲明：除願供擔保請准免為假執行之宣
    告外，如主文所示。
三、兩造不爭執事項：
  (一)系爭土地為原告所有，其上建物即系爭房屋在辦理建物所有
    權第一次登記前原為被告己○○所有，嗣於92年3月6日辦理
    建物所有權第一次登記，並登記為訴外人趙嘉伶、趙婉貞、
    趙紹傑及被告戊○○、丙○○、丁○○共有，應有部分各1/
    6。其後趙嘉伶、趙婉貞、趙紹傑將其應有部分於95年8月21
    日移轉登記予被告北碇公司所有。
  (二)系爭租賃契約之租金於91、92年係約定每年683,484 元，93
    年起合意變更為683,502元。
  (三)被告北碇公司於97年8月1日給付原告自95年8 月21日起至97
    年8月20日止之租金683,502元，被告戊○○、丙○○、丁○○於97年8月1日亦以北碇公司名義給付原告自95年1月1日起
    至96年12月31日止之租金683,502 元。原告乃以系爭租賃契
    約已終止，已無收取租金之權利為由，將上開金額提存（案
    號：本院97年度存字第4686號）。
  (四)原告委託律師分別於97年3月19日及97年3月24日發函向被告
    催討租金，並於97年4月7日、97年7月3日發函終止租約。
  (五)原告於80年2 月12日就其所有之系爭14筆土地與被告己○○
    、訴外人劉復光簽訂合建契約，依合建契約第1條第3項約定
    ，原告應提供文件給被告己○○、訴外人劉復光，並以其名
    義承購同區段604之2地號公有畸零地，（下稱系爭第604之2
    地號土地）購地資金由被告己○○、劉復光支付，實質權利
    並歸被告己○○、劉復光所有，承購之手續亦由被告己○○
    、劉復光負責辦理，該地號產權登記為原告名義後，應立即
    再過戶給被告己○○、劉復光。而被告己○○已於82年7 月
    27日向中央銀行國庫局繳納l7,455,600元，財政部國有財產
    局並將該公有畸零地核發國有基地產權移轉證明書予原告，
    但原告迄今尚未辦理移轉登記。
  (六)被告己○○於97年3 月31日發函予原告，將其對原告之給付
    遲延損害賠償債權主張與原告就系爭土地之租金債權抵銷。
    嗣於97年10月22日之答辯狀，主張將上開損害賠債債權讓與
    被告戊○○、丙○○、丁○○，並以該答辯狀繕本之送達作
    為債權讓與之通知，復由被告戊○○、丙○○、丁○○於該
    答辯狀主張與原告就系爭土地之租金債權抵銷。
四、原告主張被告己○○為系爭房屋所有權人，而為系爭租賃契
    約之承租人，被告戊○○、丙○○、丁○○、北碇公司則為
    無權占有人，因被告己○○遲付租金之總額已達2 年之租額
    ，乃依法終止系爭租賃契約，請求被告己○○給付積欠之租
    金，並請求被告戊○○、丙○○、丁○○、北碇公司拆屋還
    地，且與被告己○○負不真正連帶之返還不當得利義務。而
    被告則辯稱其已給付租金，並以被告己○○對原告之損害賠
    償請求權為抵銷抗辯，且原告之租金請求權已罹於消滅時效
    等語。是本件應審酌者，即為：(一)被告己○○應否給付91年
    1月1日至97年4月7日之租金？(二)被告己○○於原告為終止租
    約之意思表示時，是否遲付租金之總額已達2 年之租額而使
    原告得合法終止系爭租賃契約？(三)被告戊○○、丙○○、丁○○、北碇公司是否為無權占有人。茲就各爭點判斷如下：
  (一)按土地之租賃契約，不論係租地後自建房屋，或承受前手之
    房屋後始租用該基地，均係以承租人使用其房屋為目的，非
    有相當之期限不能達其目的，故當事人雖未明定租賃之期限
    ，依契約之目的探求當事人之真意，亦應解為定有租至房屋
    不堪使用時為止之期限（最高法院95年臺上字第388 號判決
    意旨參照）。查被告己○○係於80年1月1日以14,700,000元
    ，向楊沈惠津、楊金和買受系爭房屋，並於買賣契約中約定
    由其承受楊沈惠津、楊金和對原告有關系爭土地之承租使用
    權，此有不動產買賣契約書可證（見本院第2 卷第49至53頁
    ）。嗣原告即與被告己○○約定以當年度系爭土地申報地價
    5% 為當年度之租金，且當年度之租金應於次年度1月份為給
    付，此為兩造所不爭執。是被告己○○雖係承受前手之房屋
    後始向原告租用該基地，依上開說明，系爭租賃契約仍應為
    租地建屋契約。
  (二)按租用基地建築房屋，承租人房屋所有權移轉時，其基地租
    賃契約，對於房屋受讓人，仍繼續存在。民法第426條之1定
    有明文。查系爭房屋於92年3月6日之前屬未經保存登記之房
    屋，於80年1月1日由楊沈惠津及楊金和出售移轉與被告己○○，嗣於91年9 月25日系爭房屋之納稅義務人變更為被告戊○○、丙○○、丁○○及趙嘉伶、趙婉貞、趙紹傑，其後經
    第一次保存登記後，趙嘉伶、趙婉貞、趙紹傑於95年8 月21
    移轉系爭房屋所有權應有部分共1/2 與被告北碇公司，被告
    戊○○、丙○○、丁○○則將其應有部分再於98年5 月25日
    轉讓與洪錦榮，此為兩造所不爭執，並有系爭房屋建物第二
    類登記謄本及臺北市稅捐稽徵處松山分處98年11月6 日北市
    稽松山乙字第09831364800 號函附系爭房屋80至98年度稅籍
    資料在卷可查（見本院第2卷第97至130頁）。由此可知，被
    告己○○於80年1月1日買受系爭房屋後，即與原告訂立系爭
    租賃契約，惟因系爭房屋於當時尚未為保存登記，無從為所
    有權移轉登記，乃於91年9 月25日將系爭房屋登記之納稅義
    務人變更為被告戊○○、丙○○、丁○○及趙嘉伶、趙婉貞
    、趙紹傑。參酌88年4 月21日實施之民法第426條之1立法意
    旨，在於保障不動產利用之經濟價值，避免房屋所有權人異
    動後面臨拆屋還地之窘境，減少經濟活動之不便及交易成本
    ，則於未經保存登記房屋移轉事實上處分權之情形，自應解
    釋有上開規定之適用。從而，系爭租賃契約於91年9 月25日
    時，對於被告戊○○、丙○○、丁○○，以及趙嘉伶、趙婉
    貞、趙紹傑即應繼續存在，其後於95年8 月21則存在於原告
    與被告戊○○、丙○○、丁○○、北碇公司之間，於98年 5
    月25日之後則存在於原告與被告北碇公司以及洪錦榮之間。
    至於原告雖主張租賃契約始終存在其與被告己○○之間云云
    ，然其主張業為被告所否認，且其迄未能舉證被告己○○與
    被告戊○○、丙○○、丁○○之間存有借名登記契約，自難
    採信。另原告固又主張其依民法第426條之2第1 項規定，於
    被告歷次移轉系爭房屋所有權時，具有優先承買權，然其等
    未依同條第2 項規定將出賣條件以書面優先承買人，依同條
    第3 項規定其所有權移轉登記不得與之對抗，故被告己○○
    仍為系爭房屋所有權人云云。惟我國不動產物權採登記主義
    ，不動產物權經登記者，推定登記權利人適法有此權利，是
    民法第426條之2第3 項所謂「不得對抗優先承買人」，亦僅
    賦予優先承買人得訴請法院塗銷已為之所有權移轉登記，命
    承租人與其補訂書面契約，並協同辦理所有權移轉登記之權
    利，於所有權登記塗銷前，尚難推翻不動產物權登記之內容
    。而系爭房屋所有權人現登記為被告北碇公司及洪錦榮，且
    原告並未訴請塗銷所有權移轉登記，其主張被告己○○為系
    爭房屋所有權人，顯非有據。
  (三)承上所述，系爭租賃契約於91年9 月25日後即存在於原告與
    被告戊○○、丙○○、丁○○，以及趙嘉伶、趙婉貞、趙紹
    傑之間，被告己○○已非系爭租賃契約之承租人，則原告請
    求被告給付91年9 月25日至97年4月7日之租金，即非有據。
    至於被告己○○於91年1月1日至91年9 月24日，固為系爭租
    約之承租人而有依約給付租金之義務，惟按利息、紅利、租
    金、贍養費、退職金及其他一年或不及一年之定期給付債權
    ，其各期給付請求權，因五年間不行使而消滅；又消滅時效
    ，自請求權可行使時起算。民法第126條、第128條前段分別
    定有明文。復按時效完成後，債務人得拒絕給付。民法第14
    4條第1項亦著有明文。而依系爭租賃契約之約定，原告就91
    年、92年租金部份，分別於92年1月及93年1月間即得請求給
    付，是其請求權消滅時效，應自斯時起算，各至97年1 月31
    日、98年1月31日屆滿5年。原告雖曾於97年3 月19日委由律
    師發函催告被告己○○於文到7 日內，給付自90年起積欠之
    租金，此有勁業法律事務所函在卷足證（見本院第1 卷第20
    頁），惟原告未於請求後之6個月內起訴，依民法第129條第
    1項第1款及第130 條之規定，時效視為未中斷，則原告遲至
    98年6 月29日始於本訴訟中追加請求被告己○○給付91年、
    92年之租金，顯已逾民法第126條規定5年之消滅時效期間，
    被告己○○抗辯原告主張給付租金請求權罹於時效等情，核
    屬有據。據此，原告請求被告給付91年1月1日起至97年4月7
    日之租金4,783,220 元，為無理由，難以准許。
  (四)按建築房屋基地之出租人，以承租人積欠租金額達二年以上
    為原因，終止租賃契約，仍應依民法第440條第1項規定，定
    相當期限催告承租人支付租金，必承租人於其期限內不為支
    付者，始得終止租賃契約，非謂一有承租人欠租達二年以上
    之事實，出租人即得隨時終止租賃契約（最高法院86年臺上
    字第131判決要旨參照）。原告雖主張已委託律師於97年4月
    7 日函文通知被告戊○○、丙○○、丁○○、北碇公司，又
    於97年7月3日函文通知被告己○○、戊○○、丙○○、丁○○及北碇公司，以為終止系爭租約之意思表示云云。惟依民
    法第263條準用第258條第1、2項規定，終止，應向他方當事
    人以意思表示為之；契約當事人之一方有數人者，其意思表
    示，應由其全體或向其全體為之。而查原告雖於97年3 月24
    日委託律師函文催告被告戊○○、丙○○給付自90年起至當
    年度（即97年度）依法應繳納之地租金額5,179,908 元，然
    漏未通知被告丁○○。原告固主張對於被告己○○所為之催
    告效力應及於被告丁○○云云，但查被告丁○○為70年6 月
    27日出生，此有戶籍謄本附卷可查（見本院第1 卷第67頁）
    於當時已成年，有收受送達之能力，且被告丁○○亦否認被
    告己○○為其代理人、有代其收受催告通知之權限，原告亦
    未提出證據證明被告己○○有權代受意思表示，是原告主張
    被告丁○○為被告己○○之催告效力所及，顯不足採。依上
    述說明，原告僅對被告戊○○、丙○○為催告之意思表示，
    於法未合，自不生終止契約之效力。至於被告北碇公司則自
    95年8 月21日始為系爭土地之承租人，至原告於97年4月7日
    、97年7月3日發函催告給付租金及終止系爭租約時，被告北
    碇公司承租系爭土地尚未滿兩年，自無可能積欠原告租金達
    兩年以上之租額，是原告對於被告北碇公司所為之催告、終
    止租約之意思表示，亦屬於法未合，不生終止契約之效力。
  (五)按所有人對於無權占有或侵奪其所有物者，得請求返還之，
    民法第767 條前段定有明文。又按無法律上之原因而受利益
    ，致他人受損害者，應返還其利益。雖有法律上之原因，而
    其後已不存在者，亦同。民法第179 條亦定有明文。且按請
    求返還所有物之訴，應以現在占有該物之人為被告，如非現
    在占有該物之人，縱令所有人之占有係因其人之行為而喪失
    ，所有人亦僅於此項行為具備侵權行為之要件時，得向其人
    請求賠償損害，要不得本於物上請求權，對之請求返還所有
    物。最高法院29年上字第1061號判例可資參照。本件原告並
    未合法終止系爭租賃契約，則被告戊○○、丙○○、丁○○
    及北碇公司乃依系爭租賃契約而占有、使用系爭土地，顯非
    無權占有人，況且被告戊○○、丙○○、丁○○自98年5 月
    25日起已非系爭房屋之所有權人，而非現時之占有人，是原
    告主張被告戊○○、丙○○、丁○○及北碇公司為無權占有
    人，請求拆屋還地，實屬無據。又被告己○○自91年9 月25
    日起已非系爭租賃契約當事人，且原告復未舉證被告己○○
    有繼續占有使用系爭土地之事實；而被告戊○○、丙○○、
    丁○○則係本於系爭租賃契約而占有、使用系爭土地，非無
    法律上之原因。從而，原告依民法第179 條請求被告己○○
    ，以及被告戊○○、丙○○、丁○○返還自97年4月8日起至
    返還系爭土地之日止，相當於租金之不當得利，並負不真正
    連帶債務之給付義務，核非有據，應予駁回。
五、綜上所述，原告主張被告己○○積欠91年1月1日起至97年 4
    月7 日之租金，且被告戊○○、丙○○、丁○○及北碇公司
    均積欠租金達兩期租額而合法終止系爭租約云云，均屬無據
    ，難以採信。從而，原告依民法第767 條請求被告戊○○、
    丙○○、丁○○、北碇公司將坐落系爭土地上如複丈成果圖
    所示面積之系爭建物及違建部分全部拆除，並將系爭土地返
    還原告；及依系爭租賃契約請求被告己○○給付 4,783,220
    元，及依附表所示每年度租金之最後應給付日之翌日起，至
    清償日止，按週年利率5%計算之遲延利息；並依民法第 179
    條及不真正連帶債務之法律關係，請求被告己○○、戊○○
    、丙○○、丁○○、北碇公司給付自97年4月8日起至返還系
    爭土地之日止，依系爭土地全部面積當年度總申報之地價年
    息5%計算相當於不當得利之金額，及自起訴狀繕本送達翌日
    起至清償日止，按年息5%計算之利息，均屬無據，應予駁回
    。又原告之訴既經駁回，其假執行之聲請即失所附麗，應併
    予駁回。
六、本件事證已臻明確，兩造其餘攻擊防禦方法及未經本院援用
    之證據，核與判決之結果不生影響，爰不予逐一論駁，併此
    敘明。
七、訴訟費用負擔之依據：民事訴訟法第78條。
中    華    民    國    99    年    2    月    23     日
                  民事第四庭    法  官  余明賢
以上正本係照原本作成
如對本判決上訴，須於判決送達後20日內向本院提出上訴狀
中    華    民    國    99    年    2     月    25    日
                                書記官  楊勝欽
【附表】（單位：新臺幣）
┌───┬──────────┬─────────────┬────────────┬──────┬─────────┐
│年度  │      公告地價      │       申報地價           │       約定租金         │最後應給付日│最後應給付日之翌日│
│      │（每平方公尺之價格／│（全部150平方公尺之價格） │（即當年度申報地價之5%）│            │（遲延利息起算日）│
│      │全部150平方公尺之價 │                          │                        │            │                  │
│      │格）                │                          │                        │            │                  │
├───┼──────────┼─────────────┼────────────┼──────┼─────────┤
│ 9 1  │ 113,914/17,087,100 │ 13,669,680               │  683,484               │92年1月31日 │92年2月1日        │
├───┼──────────┼─────────────┼────────────┼──────┼─────────┤
│ 9 2  │ 113,914/17,087,100 │ 13,669,680               │  683,484               │93年1月31日 │93年2月1日        │
├───┼──────────┼─────────────┼────────────┼──────┼─────────┤
│ 9 3  │ 113,920/17,088,100 │ 13,670,400               │  683,520               │94年1月31日 │94年2月1日        │
├───┼──────────┼─────────────┼────────────┼──────┼─────────┤
│ 9 4  │ 113,920/17,088,100 │ 13,670,400               │  683,520               │95年1月31日 │95年2月1日        │
├───┼──────────┼─────────────┼────────────┼──────┼─────────┤
│ 9 5  │ 113,920/17,088,100 │ 13,670,400               │  683,520               │96年1月31日 │96年2月1日        │
├───┼──────────┼─────────────┼────────────┼──────┼─────────┤
│ 9 6  │ 119,884/17,982,600 │ 21,579,120               │1,078,956               │97年1月31日 │97年2月1日        │
├───┼──────────┼─────────────┼────────────┼──────┼─────────┤
│ 9 7  │ 119,884/17,982,600 │ 21,579,120               │1,078,95636597＝    │97年4月7日  │本訴狀本送達之翌日│
│(1/1至│                    │                          │286,736                 │            │                  │
│4/7)  │                    │                          │                        │            │                  │
├───┴──────────┴─────────────┴────────────┴──────┴─────────┤
│                                 總   計： 4,873,220                                                                │
└──────────────────────────────────────────────────────────┘

司法院資訊處製作；財團法人民間司法改革基金會備份。
